臺灣高等法院臺中分院刑事判決　　　　　　　　　　九十三年度上易字第四四六號
　　上　訴　人
　　即　被　告　辛○○
　　選任辯護人　陳沆河律師
右上訴人即被告因業務侵占案件，不服臺灣臺中地方法院九十二年度易字第二六七九
號，中華民國九十三年三月二十六日第一審判決（起訴案號：臺灣臺中地方法院檢察
署九十二年度偵字第一六八０九號），提起上訴，本院判決如左：
    主      文
原判決撤銷。
辛○○連續意圖為自己不法之所有，而侵占對於業務上所持有之物，累犯，處有期徒
刑柒月。
    事      實
一、辛○○曾於民國八十七年間，因犯過失傷害罪，經臺灣臺中地方法院判處有期徒
    刑六月確定，並於八十八年五月十七日易科罰金而執行完畢。其自八十九年間起
    ，與庚○○、戊○○二人共同出資合夥經營址設臺中縣清水鎮○○路二０二號之
    「威輪汽車修配廠」，約定三人各自負責接待前來維修車輛之客戶，並在客戶之
    車輛維修完畢後，製作客戶維修工作單，記載維修項目及金額，以便向客戶收取
    維修金額繳回合夥事業，為從事業務之人。詎其竟基於意圖為自己不法之所有之
    概括犯意，自九十年六月六日（起訴書誤植為九十一年間）起至同年十二月三十
    一日止，先後負責接待如附表一所示前來維修車輛之客戶，維修完畢後，已製作
    客戶維修工作單交付客戶，並收取如附表一所示之維修費用，卻未將該維修費用
    全數繳回合夥事業，而另基於業務上登載不實文書之概括犯意，先後將不實之維
    修時間、零件名稱、數量、單價及總價等事項，登載於其業務上製作之客戶維修
    工作單上（登載之不實維修日期及總金額，各如附表二所示），並持以配合將如
    附表二所示之不實維修金額繳回合夥事業，使其他合夥人難以察覺其實收金額，
    ，而以此多收、報少之方式，將應繳回合夥事業之維修費用差額侵占入己，前後
    共計侵占新臺幣（下同）四萬零七百七十元（起訴書誤載為四萬五千二百七十五
    元），足以生損害於合夥人庚○○、戊○○。嗣庚○○、戊○○於九十一年十月
    、十一月間發現同一筆維修紀錄有二張不同之維修工作單，經深入追查後始發現
    上情。
二、案經庚○○、戊○○訴請臺灣臺中地方法院檢察署檢察官偵查起訴。
    理      由
一、訊據上訴人即被告辛○○固坦承曾製作如附表一、附表二所示內容之不同客戶維
    修工作單，並將如附表一所示內容之維修金額較高之工作單交付予客戶收執，再
    將如附表二所示之內容之工作單及其上記載之維修金額交付合夥人庚○○入帳等
    事實不諱，然矢口否認有何業務侵占之犯行，辯稱：伊確實已將客戶所繳交維修
    金額交回合夥事業，因其合夥事業維修客戶車輛，屬個人客戶部分，均有給予客
    戶折扣，另就公司客戶部分，因維修車輛較多，而其合夥事業並沒有編列公關費
    ，所以前後之維修差額係用來支付公關費用，或給予客戶之折扣，並無侵占之犯
    行云云。惟查：
  (一)、右揭犯罪事實，業據告訴人戊○○於偵查中、告訴人庚○○於偵查、原審與本
      院準備程序時指訴綦詳，並有如附表一、附表二所示同次維修，卻記載不同內
      容之客戶維修工作單各十四張附卷可稽。參之證人丁○○、己○○（車輛登記
      於其父紀洽名義）於原審審理中，及該二證人連同其他證人甲○○、乙○○於
      本院準備程序時均結證稱：於送修汽車維修完成後，交車時被告均會將維修工
      作單交付彼等核對維修項目，收取維修費時，雖會打折之情事，但被告並未另
      行開立折價後之維修工作單等語。又觀之附表二所示之維修工作單記載維修項
      目，與附件一所示維修工作單之維修項目主要部分均相同，但維修年度卻均延
      後一年（日期相同），顯見被告係有意另行開立如附表二所示較低價之維修工
      作單，再連同該工作單所記載之維修費一併繳回合夥事業之帳目負責人庚○○
      ，造成其他合夥人難以察覺其真實維修費用。則被告自行接洽如附表一所示之
      客戶中，在完成維修後，被告收受客戶所交付之維修費用，確實與其繳回合夥
      事業之數目有所出入，應可認定。
  (二)、再按各合夥人之出資及其他合夥財產，為合夥人全體公同共有，非依合夥契約
      之規定，不得任意處分，民法第六百六十八條、第六百七十一條定有明文。因
      之本於合夥契約而持有合夥財產之全部或一部，就持有之合夥人而言，其為持
      有他人（合夥全體）之物，苟無意圖為自己或第三人不法所有之犯意，變持有
      為己有或為合夥全體以外之第三人持有，或擅自處分所持有之合夥財產，固不
      生侵占問題；惟如持有全部或一部合夥財產之合夥人，有意圖為自己或第三人
      不法所有之犯意，而變持有為己有，或擅自處分自己持有之合夥財產，仍非不
      可繩以侵占罪責（最高法院八十八年度台非字第三一二號判決參照）。本件被
      告並未經得其他合夥人之同意，即自行對前來維修之客戶減少收取維修費用，
      事後復未盡告知之義務，詎非僅只繳回與維修工作單上記載金額不符之維修費
      用，尚再另行製作不實之維修工作單繳回合夥事業，其意在掩飾其侵占之犯行
      甚明。又雖前開被告所接待之客戶均結證稱：被告在維修車輛後，均會有打折
      或少算維修費之情形等語，然告訴人庚○○已於原審審理時陳稱：該合夥之修
      車廠對於客戶維修之車輛若有打折或少算維修費之情形，必須在繳回車廠之維
      修工作單上劃掉原來維修金額，並重新註記，合夥人尚不得自行再製作內容不
      符之維修工作單等語，是縱被告對於前來維修車輛之客戶有打折或少收維修費
      之情形，理應在繳回車廠之維修工作單上註記即可，當無何需另行製作如附表
      二所示內容之維修工作單？另參以被告自承其與告訴人間之合夥事業並無公關
      費用之編列等語，則被告空言以該未繳回合夥事業之維修費差額係用於支出合
      夥事業之公關費用云云，乃屬臨訟杜撰之詞，不足採信。而此益證被告確有侵
      占合夥事業應有之維修費用差額無誤，是尚難以前開客戶之證言，即認為被告
      並無侵占維修費用差額之事實。綜上所述，足認告訴人上揭之指訴應非虛構，
      自屬可採，而被告前揭所辯，無非飾卸之詞，不足採信，本件事證明確，被告
      犯行已堪認定。
二、被告與告訴人庚○○、戊○○二人共同出資合夥經營汽車修配廠，約定三人各自
    負責接待前來維修車輛之客戶，並在客戶之車輛維修完畢後，製作客戶維修工作
    單，記載維修項目及金額，據以向客戶收取該維修工作單上記載之維修金額繳回
    合夥事業，為從事業務之人。其為使其他合夥人難以察覺其上揭侵占犯行，先後
    將不實之維修項目、單價及總價等事項，登載於其業務上製作之客戶維修工作單
    上，又持以連同所收維修費用，交付其他合夥人，已足以生損害於合夥人庚○○
    、戊○○二人。核其所為，係犯刑法第三百三十六條第二項之業務侵占罪，及同
    法第二百十六條、第二百十五條之行使業務上登載不實文書罪。其為業務上登載
    不實文書後進而行使，業務上登載不實之低度行為應為行使之高度行為所吸收，
    不另論罪。被告多次業務侵占、行使業務上登載不實文書犯行，均時間緊接，觸
    犯構成要件相同之罪，顯係基於概括犯意為之，為連續犯，均應依刑法第五十六
    條之規定以一罪論，並加重其刑。再被告所犯上揭連續業務侵占罪及連續行使業
    務上登載不實文書罪間，有方法結果之牽連關係，為牽連犯，應從較重之連續業
    務侵占罪處斷。又被告所為上揭連續行使業務上登載不實文書之事實，雖未據公
    訴人起訴，然該部分之事實與公訴人已起訴論罪之事實有牽連犯之裁判上一罪關
    係，應為起訴效力所及，本院自應併予審理。另被告曾於八十七年間，因犯過失
    傷害罪，經臺灣臺中地方法院判處有期徒刑六月確定，並於八十八年五月十七日
    易科罰金而執行完畢，有臺灣高等法院被告全國前案紀錄表一份在卷可按，其受
    有期徒刑之執行完畢，五年之內再犯有期徒刑以上之本罪，係屬累犯，應依刑法
    第四十七條之規定遞加重其刑。公訴意旨雖另以：被告於九十年十月六日接待維
    修客戶丁○○所有車號ＭＮ－九二０三號車輛，實際向客戶收取之維修費用三千
    八百元，卻另製作不實之維修工作單，記載維修費用為八百元，而將該差額三千
    元侵占入己；又竣瑋企業九十年十一月十六日送修之車號Ｆ六－三一六０號車輛
    ，維修費用為四千一百元，被告卻製作不實之維修工作單，記載維修費用為一千
    一百元，將差額三千元侵占入己（本院認定僅侵占一千五百元）云云。然查本件
    經證人丁○○於原審及本院到庭均結稱，其車輛之傳動軸曾修過二次，有一次是
    整個傳動軸掉下來等語；而觀之卷附關於ＭＮ－九二０三號車輛之二紙維修工作
    單，於九十年十月六日係更換傳動軸，單價三千三百元，另於九十一年十月五日
    ，係更換傳動軸十字結頭，單價五百元，二次維修項目顯然不同。此外，並無積
    極證據足認該二紙維修工作單所載，乃同一次之維修，自不足以證明被告該次接
    待維修，有侵占差額之情形。又竣瑋企業於九十年十一月十六日送修車號Ｆ六－
    三一六０號車輛，被告所收費用，依附表一所示維修工作單之記載，係包含驗車
    、罰單金額一千五元，此部分被告僅係代客戶處理驗車及代繳罰款，並非應繳回
    合夥之費用，尚不生侵占合夥財產之問題，應予扣除。因該二筆款項部分，公訴
    意旨認與前開論罪部分，有連續犯裁判上一罪之關係，爰不另為無罪之諭知，附
    此明。原審法院因認被告罪證明確，而予論科，固屬有據。然原判決誤認被告
    有侵占向客戶丁○○收取之維修費用三千元，及侵占於九十年十一月十六日接待
    客戶竣瑋企業車號Ｆ六－三一六０號車輛之維修費用為三千元（應僅一千五百元
    ），皆有違誤。被告上訴意旨否認侵占犯行，仍執陳詞指摘原判決不當，雖非有
    理，然原判決既有前揭可議，仍應由本院予以撤銷改判。爰審酌被告僅因一時貪
    念，而侵占合夥事業之維修費用差額，侵占手段尚屬平和、侵占之金額僅四萬零
    七百七十元，且事後已與告訴人等達成和解，賠償損失，有和解書在卷足憑等一
    切情狀，從輕量處如主文第二項所示之刑示懲。
據上論斷，應依刑事訴訟法第三百六十九條第一項前段、第三百六十四條、第二百九
十九條第一項前段，刑法第五十六條、第三百三十六條第二項、第二百十六條、第二
百十五條、第五十五條、第四十七條，罰金罰鍰提高標準條例第一條前段，判決如主
文。
本案經檢察官丙○○到庭執行職務。
中      華      民      國      九十三  年      七      月      十五    日
                                臺灣高等法院臺中分院刑事第六庭
                                      審判長法  官  李  文  雄
                                            法  官  陳  嘉  雄
                                            法  官  邱  顯  祥
右正本證明與原本無異。
不得上訴。
            書記官  陳  桂  芬
中      華      民      國      九十三  年      七      月      十六    日
附錄本案論罪科刑法條全文：
刑法第三百三十六條
對於公務上或因公益所持有之物，犯前條第一項之罪者，處一年以上七年以下有期徒
刑，得併科五千元以下罰金。
對於業務上所持有之物，犯前條第一項之罪者，處六月以上五年以下有期徒刑，得併
科三千元以下罰金。
前二項之未遂犯罰之。
